【裁判字號】    98,勞訴,19
【裁判日期】    990423
【裁判案由】    給付撫卹金等
【裁判全文】
臺灣基隆地方法院民事判決              98年度勞訴字第19號
原      告  乙○○
            甲○○
兼  上二人
法定代理人  丁○○
上三人共同
訴訟代理人  游蕙菁律師
被      告  台灣國際造船股份有限公司基隆廠
法定代理人  戊○○
訴訟代理人  己○○
受  告知人  丙○○
代  理  人  楊延壽律師
上列當事人間請求給付撫卹金等事件，本院於民國99年4月13日
言詞辯論終結，判決如下：
    主      文
原告之訴及假執行之聲請均駁回。
訴訟費用新臺幣貳萬伍仟玖佰肆拾捌元由原告負擔。
    事實及理由
一、原告起訴主張：
(一)原告乙○○、甲○○、丁○○分別係訴外人林連益之長女、
    長子及配偶。林連益自民國68年6月起至93年11月16日因病
    死亡時止，均任職於被告公司，年資共25年又11月，尚有撫
    卹金額新臺幣(下同)2,448,656元、93年度績效獎金、考成
    獎金共70,636元待領。關於撫卹金部分，依經濟部所屬事業
    人員退休、撫卹及資遣辦法第16條第1項第1款、第17條、第
    6條及第19條規定，及林連益所立之遺囑，原告乙○○、甲○○為撫卹金之領受人，且應平均領受撫卹金，因此原告乙○○、甲○○應平均領受撫卹金1,224,328元。又關於績效
    獎金、考成獎金部分，因績效獎金、考成獎金係屬林連益遺
    產，原告3人為其繼承人，應平均繼承，因此原告3人應平均
    分得績效獎金、考成獎金23,545元，詎被告拒不給付，為此
    提起
    本件訴訟。並聲明：(1)被告應各給付原告乙○○、甲○○1,
    224,328元，及自起訴狀繕本送達翌日起至清償日止按週年
    百分之5計算之利息。(2)被告應各給付原告乙○○、甲○○
    、丁○○23,545元，及自起訴狀繕本送達翌日起至清償日止
    按週年百分之5計算之利息。(3)願供擔保請准宣告假執行。
(二)對被告抗辯之陳述：
    依經濟部所屬事業人員退休、撫卹及資遣辦法第16條第1項
    第1款、第17條、及第19條規定，撫卹金係依規定給予遺族
    之補償或撫卹，其性質並非遺產，非得由林連益以遺囑處分
    ，雖依該辦法第19條第3項規定，第1項之遺族得由被繼承人
    預立遺囑指定，惟不改撫卹金並非遺產之本質，且一經指定
    ，撫卹金即歸由受指定人領受，林連益雖以遺囑指定撫卹金
    作為子女教育基金，可認其指定子女為撫卹金領受人，惟撫
    卹金並非遺產，林連益既指定撫卹金領受人為其子女，並無
    由林連益以遺囑另為其他處分之餘地，林連益遺囑關於撫卹
    金由遺囑執行人即受告知人丙○○另立專戶加以管理一節，
    已侵害原告乙○○、甲○○關於撫卹金權利行使之完整，原
    告並不同意。
二、被告則聲明請求駁回原告之訴，併陳明如受不利益之判決，
    請准被告供擔保免為假執行。被告對於林連益係被告公司員
    工，年資25年又11月，原告係林連益之繼承人，林連益於93
    年11月16日因病死亡，尚有撫卹金2,448,656元、93年度績
    效獎金、考成獎金70,636元待領等情並不爭執。惟以：因林
    連益於生前有書立遺囑，以受告知人丙○○為遺囑執行人，
    並於遺囑明載「勞保所有給付、公司退休或撫卹金等，由遺
    囑執行人另立戶頭，作子女教育基金用」、「前項專戶，遺
    囑執行人每月提領5000元交由妻丁○○作子女零用金，長子
    甲○○滿23歲時，扣除管理遺產必要費用及子女每月零用金
    後，將謄餘財產交付子女自行保管。」被告乃多次電話聯繫
    原告及遺囑執行人丙○○依林連益之遺囑成立林連益子女教
    育基金信託專戶以便辦理撫卹金發給事宜，然原告及遺囑執
    行人丙○○就此存有極大之爭議，始終未能成立信託專戶，
    因此被告不知應向何人為給付，乃暫未給付，並非拒絕給付
    ，被告為免無端涉訟，願將上開撫卹金及獎金辦理提存以代
    清償。
三、按訴狀送達後，原告不得將原訴變更或追加他訴，但請求基
    礎事實同一者、擴張或減縮應受判決事項之聲明者，不在此
    限，民事訴訟法第255條第1項第2款、第3款定有明文。查原
    告起訴之初，訴之聲明為：(1)被告應各給付原告乙○○、甲○○1, 224,326元、1, 224,325元，及均自起訴狀繕本送達
    翌日起至清償日止按週年百分之5計算之利息。(2)被告應各
    給付原告乙○○、甲○○、丁○○23,333元、23,333元、23
    ,334元，及均自起訴狀繕本送達翌日起至清償日止按週年百
    分之5計算之利息。嗣於99年4月13日言詞辯論期日，變更訴
    之聲明為：(1)被告應各給付原告乙○○、甲○○1, 224,328
    元，及自起訴狀繕本送達翌日起至清償日止按週年百分之5
    計算之利息。(2)被告應各給付原告乙○○、甲○○、丁○○
    23,545元，及自起訴狀繕本送達翌日起至清償日止按週年百
    分之5計算之利息。核其請求之基礎事實同一，僅單純擴張
    應受判決事項聲明，揆之首揭說明，其所為訴之變更應予准
    許。
四、兩造不爭執事項：
(一)原告乙○○、甲○○、丁○○分別係林連益之長女、長子及
    配偶，乃林連益之繼承人。
(二)林連益係被告公司員工，年資25年又11月，林連益於93 年
    11月16日因病死亡，尚有撫卹金2,448,656元、93年度績效
    獎金、考成獎金70,636元待領。
(三)林連益於生前有預立遺囑，並以受告知人丙○○為遺囑執行
    人，並於遺囑第3、4條分別明載「勞保所有給付、公司退休
    或撫卹金等，由遺囑執行人另立戶頭，作子女教育基金用」
    、「前項專戶，遺囑執行人每月提領5000元交由妻丁○○作
    子女零用金，長子甲○○滿23歲時，扣除管理遺產必要費用
    及子女每月零用金後，將謄餘財產交付子女自行保管。」
四、兩造爭執之事實：
(一)原告就撫卹金有無受領權？能否直接向被告請求給付全部之
    撫卹金？
(二)原告就93年度績效獎金及考成獎金有無受領權？
五、本院之判斷：
(一)撫卹金部分：
    觀諸林連益死亡時經濟部所屬事業人員退休、撫卹及資遣辦
    法第19條第1項第1款明定「領受撫卹金或死亡補償之遺族，
    以在各機構登記有案或經確實證明者為限，其領受之順位
    如左：一  配偶及子女。」，然同條第3項亦明定「第一項
    遺族，各機構人員生前預立遺囑指定領受撫卹金或死亡補償
    者，從其遺囑。」該19條第1項第2款既已規定可以遺囑在第
    1項之遺族中指定撫卹金領受人，則該遺囑當然可以同時指
    定撫卹金領受之方式。復觀諸兩造不爭之林連益遺囑，係以
    受告知人丙○○為遺囑執行人，並於遺囑第3、4條分別明載
    「勞保所有給付、公司退休或撫卹金等，由遺囑執行人另立
    戶頭，作子女教育基金用」、「前項專戶，遺囑執行人每月
    提領5000元交由妻丁○○作子女零用金，長子甲○○滿23歲
    時，扣除管理遺產必要費用及子女每月零用金後，將謄餘財
    產交付子女自行保管。」林連益生前已依經濟部所屬事業人
    員退休、撫卹及資遣辦法第19條第3項之規定預立遺囑，其
    遺囑乃確認以其子女即原告乙○○、甲○○為撫卹金之領受
    權人，並就領受之方式附加設立專戶逐年專用及年滿23 歲
    始交由其子女即原告乙○○、甲○○全部領受等條件，原告
    乙○○、甲○○自應受該遺囑拘束，以符合林連益保護子女
    之最後遺願，原告乙○○、甲○○雖為撫卹金之領受權人，
    然其違反林連益遺囑之上開指定領受方式而逕自請求被告向
    其全部給付，從而被告所辯其並非拒絕給付，而係未開立專
    戶，不知向何人給付云云，應堪採信，從而原告依經濟部所
    屬事業人員退休、撫卹及資遣辦法第16條、第17條、第19條
    之規定及林連益之遺囑訴請被告給付全部撫卹金，即無理由
    。
(二)績效及考成獎金部分：
    林連益生前應領未領之績效及考成獎金，依民法第1148條第
    1項之規定，自屬林連益之遺產，依民法第1138條、第1144
    條之規定本應由原告共同繼承，然如前所述，林連益生前已
    預立遺囑，並以丙○○為遺囑執行人，而依民法第1214條、
    1215條之規定，遺囑執行人就職後有必要時須編製遺產清冊
    、管理遺產，並為執行上必要之行為，上開執行上之必要行
    為並視為繼承人之代理人(即使民事訴訟上之承受訴訟程序
    亦係由遺囑執行人而非繼承人承受)，因此原告就上開績效
    及考成獎金，已因林連益以遺囑預立遺囑執行人而改由遺囑
    執行人代為行使權利，因此原告請求被告給付林連益生前應
    領未領之績效及考成獎金，亦無理由。
六、綜上所述，原告依據經濟部所屬事業人員退休、撫卹及資遣
    辦法之規定、林連益之遺囑及繼承之法律關係，訴請被告給
    付撫卹金、績效及考成獎金，及法定遲延利息，為無理由，
    應予駁回。原告之訴既經駁回，則其聲請假執行亦失所依據
    ，應併予駁回。
七、本案事證已臻明確，兩造其餘主張陳述及所提之證據，經本
    院審酌後，認與本判決結果無影響，爰不一一論駁，附此敘
    明。
八、據上論結，原告之訴為無理由，依民事訴訟法第78條、第87
    條第1項，判決如主文。
中    華    民    國    99    年    4     月    23    日
                  民事庭法  官  徐世禎
以上正本係照原本作成。
對於本件判決如有不服，應於收受送達後20日內向本院提出上訴
書狀，敘述上訴之理由，上訴於臺灣高等法院，並按他造當事人
之人數附具繕本。
中    華    民    國    99    年    4     月    23    日
                        書記官  周素秋

司法院資訊處製作；財團法人民間司法改革基金會備份。
